【裁判字號】    98,訴,191
【裁判日期】    980527
【裁判案由】    拆屋還地等
【裁判全文】
臺灣臺北地方法院民事判決               98年度訴字第191號
原      告  臺灣臺北看守所
法定代理人  丙○○
訴訟代理人  己○○
            庚○○
            乙○○
            丁○○
被      告  壬○○
兼  上一人
訴訟代理人  戊○○
被      告  甲○○
兼  上一人
訴訟代理人  辛○○
上列當事人間請求拆屋還地等事件，本院於98年5月18日言詞辯
論終結，判決如下：
    主      文
被告壬○○、辛○○應將坐落臺北市○○段○○段五六二地號土
地上、門牌號碼臺北市大安區○○○路○段53巷6號、如附圖所示
Α部分面積六十二平方公尺之房屋及其他工作物拆除，並將該部
分土地返還原告。
被告壬○○、辛○○應給付原告新臺幣肆拾伍萬柒仟柒佰貳拾伍
元，及自民國九十七年十一月十五日起至清償日止，按週年利率
百分之五計算之利息，並自民國九十七年十一月十五日起至第一
項所示土地返還之日止，按月給付原告新臺幣柒仟捌佰壹拾伍元
原告其餘之訴駁回。
訴訟費用由被告壬○○、辛○○負擔。
本判決第一項，於原告以新臺幣肆佰貳拾壹萬陸仟元為被告壬○○、辛○○供擔保後，得假執行。但被告壬○○、辛○○以新臺
幣壹仟貳佰陸拾肆萬捌仟元為原告預供擔保，得免為假執行。
本判決第二項，於原告以新臺幣拾伍萬參仟元為被告壬○○、辛○○供擔保後，得假執行。但被告壬○○、辛○○以新臺幣肆拾
伍萬捌仟元為原告預供擔保，得免為假執行。
原告其餘假執行之聲請駁回。
    事實及理由
壹、程序方面：
    按訴狀送達後，原告不得將原訴變更或追加他訴，但擴張或
    減縮應受判決事項之聲明者，不在此限，民事訴訟法第255
    條第1項第3款定有明文。查原告起訴聲明為：「被告壬○○
    、辛○○應將坐落臺北市○○區○○段3小段562地號（下稱
    系爭土地）上、門牌號碼臺北市大安區○○○路○段53巷6號
    （下稱系爭房屋）、面積約為52.87平方公尺（以實測為準
    ）之房屋及其他工作物拆除，並將土地返還原告。被告壬○○、辛○○、戊○○、甲○○應給付原告新臺幣（下同）77
    8,885元，及自起訴書狀送達之翌日起至清償日止按年利率
    5%計算之利息，並自起訴書狀送達之翌日起至返還上開土地
    之日止，按月給付原告如附表所示之13,327元。」，嗣經本
    院囑託臺北市大安地政事務所測量前述建物實際占有前開土
    地之面積後，原告具狀將聲明變更為：「被告壬○○、辛○○應將坐落系爭土地上如附圖所示Ａ部分、面積為62平方公
    尺之系爭房屋及其他工作物拆除，並將土地返還原告。被告
    壬○○、辛○○、戊○○、甲○○應給付原告915,449元，
    及自民國97年11月15日起至清償日止按年利率5%計算之利息
    ，並自97年11月15日起至返還上開土地之日止，按月給付原
    告15,629元。」，核屬擴張應受判決事項之聲明，揆諸前開
    規定，應予准許，合先敘明。
貳、實體方面：
一、原告主張：
  (一)系爭土地為中華民國所有，原告為該國有土地之管理機關。
    緣年籍姓名不詳之第三人未經原告同意，擅自在系爭土地上
    如附圖所示Ａ部分、面積62平方公尺之土地上興建系爭房屋
    ，於67年間被告壬○○、辛○○之母楊張月里向該不知姓名
    之第三人購得系爭房屋，嗣楊張月里死亡，由被告壬○○與
    辛○○共同繼承系爭房屋，而被告壬○○、辛○○、戊○○
    、甲○○均無正當理由，並居住於系爭建物，則系爭房屋既
    坐落原告管理之如附圖所示Ａ部分土地，被告對如附圖所示
    Ａ部分土地復無使用之權利，原告自得行使所有權人之權利
    ，依民法第767條規定，請求被告壬○○、辛○○將如附圖
    所示Ａ部分土地上之系爭房屋及其他工作物拆除。
  (二)被告壬○○等四人無權占有附圖所示Ａ部分土地，其無法律
    上之原因而受有相當於租金之利益，致原告受有損害，且被
    告占用附圖所示Ａ部分土地所得之利益，與原告所受不能管
    理、使用土地之損害間，具有相當因果關係，原告自得依不
    當得利之法則，請求被告壬○○等四人給付原告自起訴狀繕
    本送達日起回溯5年之相當於租金之不當得利損害金，而系
    爭土地位於臺北市大安區精華地帶，土地價值極高，且近鄰
    臺北市東門國小、中正國中、臺北市立教育大學附屬實驗小
    學等優質學區，又鄰近新隆國宅、中正紀念堂、自由廣場等
    地，環境優良，交通上又有公車及捷運中正紀念堂站，生活
    上復有南門市場、東門市場，商業活動機能佳，爰依系爭土
    地公告地價年息5%計算不當得利損害金之基準。
  (三)依民法第767條、第179條規定，聲明：被告壬○○、辛○○
    應將坐落系爭土地上如附圖所示Ａ部分、面積為62平方公尺
    之系爭房屋及其他工作物拆除，並將該部分土地返還原告。
    被告壬○○、辛○○、戊○○、甲○○應給付原告915,449
    元，及自97年11月15日起至清償日止按年利率5%計算之利息
    ，並自97年11月15日起至返還上開土地之日止，按月給付原
    告15,629元；願供擔保，請准宣告假執行。
二、被告方面：
  (一)本件並非單一拆屋還地之法律事件，而是政府之政策事件，
    華光社區都市更新案業經行政院核定，依法應安置華光社區
    居民或給予補償。被告為華光社區現住戶居民，依臺北市都
    市更新自治條例及都市更新條例第27條之規定，享有華光社
    區總面積之7至25%之容積獎勵面積，行政院及法務部故意歸
    避，違法在先。
  (二)被告壬○○、辛○○之母楊張月里於67年間即已合法購置系
    爭房屋，則被告占有附圖所示Ａ部分土地迄今已逾31年之久
    ，而原告怠於行使請求權超過15年，其請求權業已因時效完
    成而消滅，被告已取得合法使用權源。
  (三)被告占有前開土地已逾31年，得請求登記為地上權人，原告
    負有容忍被告占有附圖所示Ａ部分土地之義務，故非無權占
    有，原告不得請求返還。
  (四)被告係善意占有人，依法對占有物得使用收益；並得依法向
    原告請求保存占有物所支出之必要費用及占有物現存之增加
    價值，故原告非但不能向被告請求不當得利，還需支付被告
    前述費用及價值。
  (五)位於愛國東、西路上，剛好有三處舊違章建築戶，分別為華
    光社區、新隆社區、理教公所，新隆社區與理教公所之舊違
    章建築戶均經安置於國宅等，只有華光社區居民遭起訴請求
    拆屋還地，待遇如此天壤之別，有失公道。
  (六)並答辯聲明：原告之訴駁回；如受不利之判決，願供擔保，
    請准宣告免為假執行。
三、兩造不爭執事實
  (一)系爭土地所有權人為「中華民國」，登記管理機關為原告，
    並有土地所有權狀影本在卷可證（本院卷第5頁）。
  (二)年籍姓名不詳之第三人在系爭土地上如附圖所示Ａ部分、面
    積62平方公尺之土地上興建磚造一層樓之系爭房屋，於67年
    間被告壬○○、辛○○之母楊張月里向該不知姓名之第三人
    購得系爭房屋，嗣楊張月里死亡，由被告壬○○與辛○○共
    同繼承系爭房屋，而被告戊○○為被告壬○○之妻、被告甲○○為被告辛○○之夫，亦均居住於系爭建物。此並經本院
    依原告聲請履勘現場並囑託臺北市大安地政事務所派員會同
    測量系爭房屋位置、面積，製有勘驗筆錄（見本院卷第113
    、114頁）、及臺北市大安地政事務所土地複丈成果圖即本
    判決附圖、系爭房屋照片、戶籍謄本在卷可憑（見本院卷第
    135、136、117至123、10至13頁）。
四、原告主張被告無權占有如附圖所示Ａ部分之土地，本於所有
    權人之地位，請求被告拆屋還地及返還相當於租金之不當得
    利，被告則以前詞置辯，茲分述如下：
  (一)按所有人對於無權占有或侵奪其所有物者，得請求返還之，
    對於妨害其所有權者，得請求除去之，有妨害其所有權之虞
    者，得請求防止之，民法第767條定有明文。次按國有財產
    撥給各地國家機關使用者，名義上雖仍為國有，實際上即為
    使用機關行使所有人之權利，故得由管領機關起訴，代國家
    主張所有權人之權利（最高法院51年台上字第2680號判例參
    照）。次按以無權占有為原因，請求返還土地者，占有人對
    土地所有權存在之事實無爭執，而僅以非無權占有為抗辯者
    ，土地所有權人對其土地被無權占有之事實無舉證責任，占
    有人自應就其取得占有係有正當權源之事實證明之（最高法
    院85年度台上字第1120號判決要旨參照）。查本件系爭土地
    為原告所管理之國有土地，有前述土地所有權影本在卷可稽
    ，並為兩造所不爭執，則被告自應就占有系爭土地之合法權
    源負舉證之責，原告無須舉證證明被告為無權占有。
  (二)按大法官釋字第107號與釋字第164號解釋，已登記不動產所
    有人之回復請求權及其除去妨害請求權，無民法第125條消
    滅時效規定之適用。查系爭土地屬已登記之土地，已如前所
    述，則原告之所有物返還請求權及除去妨害請求權，無民法
    第125條消滅時效規定之適用，被告抗辯原告返還請求權及
    除去妨害請求權業已時效完成，被告對附圖Ａ部分所示土地
    有合法使用權源云云，洵無理由。
  (三)按「縱認上訴人因地上權取得時效完成而得主張時效利益，
    依民法第772條準用第769條及第770條之規定，亦僅得請求
    登記為地上權人而已，並非即取得地上權，在其未依法登記
    為地上權人之前，自不能本於地上權之法律關係，向土地所
    有人有所主張而認其非無權占有。且按占有人因時效取得地
    上權登記請求權，向該管地政機關請求為地上權登記，經地
    政機關受理，受訴法院應就占有人是否具備時效取得地上權
    之要件為實體上裁判者，須以占有人於土地所有權人請求拆
    屋還地前，以具備時效取得地上權之要件為由，向地政機關
    請求登記為地上權人為前提。」，有最高法院89年度台上字
    第1370號判決要旨可資參照。查被告迄今尚無至地政機關請
    求為地上權登記，為被告所自承（見本院卷第50頁），揆諸
    前揭說明，被告以具備時效取得地上權之要件為由，抗辯有
    權占有系爭土地，亦無理由。
  (四)97年1月16日修正之都市更新條例第27條規定：「都市更新
    事業計畫範圍內公有土地及建築物，應一律參加都市更新，
    並依都市更新事業計畫處理之，不受土地法第25條、國有財
    產法第7條、第28條、第66條、預算法第25條、第26條、第
    86條及地方政府公產管理法令相關規定之限制；公有土地及
    建築物為公用財產而須變更為非公用財產者，應配合當地都
    市更新事業計畫，由各該級政府之非公用財產管理機關逕行
    變更為非公用財產，統籌處理，不適用國有財產法第33條至
    第35條及地方政府公產管理法令之相關規定；前二項公有財
    產依下列方式處理：一、自行辦理、委託其他機關（構）辦
    理或信託予信託機構辦理更新。二、由信託機構為實施者以
    信託方式實施都市更新事業，應信託予該信託機構。三、由
    直轄市、縣（市）政府或其他機關以徵收、區段徵收方式實
    施都市更新事業時，辦理撥用。四、以權利變換方式實施都
    市更新事業時，除按應有之權利價值選擇參與分配或領取補
    償金外，並得讓售實施者。五、以協議合建方式實施時，得
    以標售或專案讓售予實施者；其採標售方式時，除原有法定
    優先承購者外，實施者得以同樣條件優先承購。六、其他法
    律規定之方式。公有土地上之舊違章建築戶，如經協議納入
    都市更新事業計畫處理，並給付管理機關不當得利使用補償
    金及相關訴訟費用後，管理機關得與該舊違章建築戶達成訴
    訟上之和解。」，查系爭房屋所在之華光社區都市更新實施
    者尚未確定，有法務部97年6月20日函附卷可證（見本院卷
    第56頁），則附圖所示Ａ部分土地及系爭房屋並非都市更新
    事業計畫範圍內之公有土地及建築物，自無前述都市更新條
    例第27條規定之適用，且縱使有該規定之適用，依據該條第
    4 項規定，亦僅是被告給付管理機關不當得利使用補償金及
    相關訴訟費用後，原告「得」與被告達成訴訟上之和解，在
    被告未與原告達成和解取得占有權源前，被告仍屬無權占有
    。
  (五)至於被告是否享有華光社區總面積之7至25%之容積獎勵面積
    ，以及新隆社區與理教公所之舊違章建築戶是否均經安置於
    國宅等，尚與被告是否有權占有附圖所示Ａ部分土地無涉。
    據上所陳，被告既未能舉證證明渠等有占有附圖所示Ａ部分
    土地之合法權源，被告自屬無權占有附圖所示Ａ部分土地。
  (六)原告請求返還不當得利部分：
  1.按無法律上之原因而受利益，致他人受損害者，應返還其利
    益，依其利益之性質不能返還者，應償還其價額，民法第17
    9條、第181條但書分別定有明文，而無權占有他人土地，可
    能獲得相當於租金之利益為社會通常之觀念（最高法院61年
    台上字第1695號判例參照）。且按利息、紅利、租金、贍養
    費、退職金及其他1年或不及1年之定期給付債權，其各期給
    付請求權，因5年間不行使而消滅，民法第126條定有明文。
    查被告壬○○、辛○○占有如附圖所示Ａ部分土地，既無合
    法正當權源，即非善意占有人，故被告壬○○、辛○○無權
    占用如附圖所示Ａ部分，面積62平方公尺土地，其因此受有
    使用該土地之利益，致原告受有損害，該等利益依性質不能
    返還，原告自得請求被告二人償還相當於租金之價額。又城
    市地方房屋之租金，以不超過土地及其建築物申報總價年息
    10%為限，且此項規定，於租用基地建築房屋者準用之，土
    地法第97條第1項、第105條分別定有明文，所謂土地之總價
    額，係指法定地價而言，土地所有權人依土地法所申報之地
    價為法定地價，公有土地，依平均地權條例施行細則第21條
    規定，以公告地價為申報地價，免予申報。另基地租金之數
    額，除以基地申報地價為基礎外，尚須斟酌基地之位置，工
    商業繁榮之程度，承租人利用基地之經濟價值及所受利益等
    項，並與鄰地租金相比較，以為決定（最高法院68年台上字
    第3071號判例參照）。經查：系爭土地屬於城市地方，有土
    地法等前開規定之適用，而從系爭房屋步行約3至5分鐘可至
    中正國中、中正紀念堂及捷運，學區為中正國中及臺北教育
    大學附小，步行約7、8分鐘可至小南門市場、約8至15分鐘
    至東門市場、約1分鐘至杭州南路2段、愛國東路，附近是原
    告的宿舍等，交通及生活機能均稱便利等情，業據原告陳明
    在卷，並有本院勘驗筆錄（見本院卷第113、114頁）、現場
    照片（見本院卷第125至127頁）等附卷可憑，本院審酌系爭
    土地之坐落位置、繁榮程度、經濟用途等因素，認原告僅請
    求以系爭土地公告地價5%計算之不當得利，尚屬適當，又系
    爭房屋事實處分權由被告壬○○、辛○○二人繼承，如前所
    述，被告戊○○、甲○○對系爭房屋亦無事實處分權，被告
    戊○○、甲○○僅居住於系爭房屋，原告請求渠等就附圖所
    示Ａ部分土地給付相當於租金之不當利益，尚屬無據。
  2.另按「給付無確定期限者，債務人於債權人得請求給付時，
    經其催告而未為給付，自受催告時起，負遲延責任。其經債
    權人起訴而送達訴狀，或依督促程序送達支付命令，或為其
    他相類之行為者，與催告有同一之效力」；「應付利息之債
    務，其利率未經約定，亦無法律可據者，週年利率為百分之
    五」，民法第229條第2 項、第203條分別定有明文。經查，
    系爭土地為公有土地，92年度公告地價為每平方公尺58,200
    元、93年度至95年度公告地價為每平方公尺58,200元、96年
    度至97年度之公告地價為每平方公尺為60,500元，有臺北市
    大安區地政事務所地價證明書在卷可參（見本院卷第124頁
    ），而被告壬○○、辛○○無權占有系爭土地如附圖所示Ａ
    部分面積為62平方公尺，已如前述，又原告之起訴狀繕本送
    達被告壬○○、辛○○之日為97年11月14日，此有送達證書
    附卷可稽，則原告請求被告壬○○、辛○○給付自92年11月
    15日起至97年11月14日止相當於租金之不當得利457,725元
    （915,449÷4×2＝457,725，元以下四捨五入），及自97年
    11月15日起至清償日止按年利率5%計算之利息，並自97年11
    月15日起至返還系爭土地之日止，按月給付原告7,815元（1
    5,629÷4×2＝7,815，元以下四捨五入），尚未逾附表所載
    依系爭土地申報地價5%計算之不當得利，故原告此部分請求
    ，為有理由，應予准許。
五、綜上所述，原告依民法第767條規定，請求被告壬○○、辛○○應將坐落系爭土地上如附圖編號Ａ部分所示面積62平方
    公尺之系爭房屋及其他工作物拆除，並將該部分土地返還予
    原告；及依民法第179條規定，請求被告壬○○、辛○○應
    給付原告457,725元，及自97年11月15日起至清償日止按年
    利率5%計算之利息，並自97年11月15日起至返還系爭土地之
    日止，按月給付原告7,815元，為有理由，應予准許。逾此
    部分之請求，則屬無據，應予駁回。
六、兩造分別陳明願供擔保請准宣告假執行或免為假執行，關於
    原告勝訴部分，核無不合，爰分別酌定相當之擔保金額，予
    以准許。至於原告敗訴部分，假執行之聲請失所附麗，應予
    駁回。
七、本件事證已臻明確，兩造其餘攻擊或防禦方法，經本院審酌
    後，認均與本件之結論無涉，茲不予論述，併予敘明。
八、據上論結，本件原告之訴一部有理由，一部無理由，依民事
    訴訟法第79條、第85條第1項、第390條第2項、第392條第2
    項，判決如主文。
中    華    民    國    98    年    5     月    27    日
                  民事第一庭    法  官  賴秀蘭
以上正本係照原本作成
如對本判決上訴，須於判決送達後20日內向本院提出上訴狀
中    華    民    國    98    年    5     月    27    日
                                書記官  李佩芳
附表：計算式
1、92年11月15日至92年12月31日
   申報地價58,200×占用面積62×年息5%×以年為單位1/365×
   占用期間 (92年11月15日至12月31日計47天)＝23,232.16
   小數點以下四捨五入，此部分為23,232元。
2、93年1月1日至95年12月31日
   申報地價58,200×占用面積62×年息5%×占用期間 (93年1月
   至95年12月31計3年)＝541,260
   此部分為541,260元。
3、96年1月1日至96年12月31日
   申報地價60,500×占用面積62×年息5%×占用期間 (96年1月
   1日至96年12月31日計1年)＝187,550
   此部分為187,550元。
4、97年1月1日至97年11月14日
   申報地價60,500×占用面積62×年息5%×以年為單位1/366×
   占用期間 (97年1月1日至97年11月14日計319天)＝163,465.
   71
   小數點以下四捨五入，此部分為163,466元。
5、以上合計92年11月15日起至97年11月14日止占用上開土地應
   給付之不當得利計915,508（23,232＋541,260＋187,550＋
   163,466=915,508）。
6、自97年11月15日起至返還上開土地之日止，按月給付原告
   申報地價60,500×占用面積62×年息5%×以月為單位1/12 ＝
   15,629.16
   小數點以下四捨五入，此部分不當得利為15,629元。


司法院資訊處製作；財團法人民間司法改革基金會備份。
